【裁判字號】    94,訴,537
【裁判日期】    950317
【裁判案由】    損害賠償等
【裁判全文】
臺灣彰化地方法院民事判決      94年度訴字第537號
原      告  丁○○
訴訟代理人  吳榮昌  律師
複 代理 人  林士傑  律師
被      告  乙○○
訴訟代理人  林世祿  律師
複 代理 人  甲○○
被      告  丙○○
上列當事人間請求損害賠償等事件，本院於民國95年3月3日辯論
終結，判決如下：
    主  文
原告之訴及假執行之聲請均駁回。
訴訟費用由原告負擔。
    事實及理由
甲、程序方面
一按訴訟合併之制度，目的在使當事人及法院節省勞力、時間、
  費用，並防止裁判矛盾，故民事訴訟法第248條前段規定，對
  於同一被告之數宗訴訟，除定有專屬管轄者外，得向就其中一
  訴訟有管轄權之法院合併提起之，此為「客觀訴之合併」；至
  於「客觀訴之合併」類型，法無明文，依最高法院64年臺上字
  第82號判例揭示，所謂訴之預備之合併（或稱假定之合併），
  係指原告預防其提起之此一訴訟無理由，而同時提起不能並存
  之他訴，以備先位之訴無理由時，可就後位之訴獲得有理由之
  判決之訴之合併而言，例如以惡意遺棄為理由，請求離婚，預
  防該離婚之訴，難獲勝訴之判決，而合併提起同居之訴是，此
  為判例承認之「客觀預備合併之訴」。此外，訴之預備合併，
  尚有主觀預備合併之類型，主觀預備合併並有原告多數（共同
  原告對於同一被告為預備之合併，即「原告之主觀預備合併之
  訴」）與被告多數（同一原告對於共同被告為預備之合併，即
  「被告之主觀預備合併之訴」）之類型，其在學說及實務上，
  固因具體個案之不同，各按其性質而持肯定說與否定說互見，
  惟本院認為，於「被告之主觀預備合併之訴」類型，先位之訴
  主張之事實與備位之訴主張之事實如有不兩立之關係，且法院
  係就先位之訴、備位之訴同時裁判，不致使備位之訴被告之訴
  訟地位處於不安定狀態，則衡酌前揭訴訟合併制度目的，應予
  寬認，而容許原告提起被告之主觀預備合併之訴。經查：本件
  原告先位之訴係主張其為土地所有權人，請求被告乙○○塗銷
  所有權移轉登記，備位之訴係主張其已非所有權人，請求被告
  丙○○損害賠償或返還不當得利，是先位之訴、備位之訴係分
  別主張不兩立之事實，且原告亦未積極主張如先位之訴勝訴即
  無庸就備位之訴裁判，導致備位之訴被告之訴訟地位不安定，
  備位之訴被告復未到場或提出書狀表示反對原告提起備位之訴
  ，則依上開說明，應予准許。
二被告丙○○未於言詞辯論期日到場，核無民事訴訟法第386條
  所列各款情形（本院卷第216、220頁），爰依原告聲請，就備
  位之訴部分由其一造辯論而為判決。
三按訴狀送達後，原告不得將原訴變更或追加他訴，但擴張或減
  縮應受判決事項之聲明者不在此限，民事訴訟法第255條第1項
  第3款定有明文。本件原告於起訴狀就先位之訴請求判決准原
  告供擔保宣告假執行（本院卷第3頁），繼於本院審理中減縮
  ，不為請求（本院卷第116頁），此係減縮應受判決事項之聲
  明，核與前開條文規定相符，應予准許。
乙、實體方面
一原告先位聲明：被告乙○○應將坐落彰化縣伸港鄉○○段61地
  號、61之1地號土地（下稱系爭土地）於民國89年5月20日以買
  賣為原因所為之所有權移轉登記予以塗銷。備位聲明：被告丙○○應給付原告新臺幣（下同）1,211,800元及自起訴狀繕本
  送達翌日起至清償日止按年息5％計算之利息，並陳明願供擔
  保，請准宣告假執行。先位之訴陳述要領：原告未曾親自或委
  託被告丙○○與被告乙○○訂立買賣契約出賣原告所有系爭土
  地，於94年2月間原告發現系爭土地竟移轉登記為被告乙○○
  所有，經查始知係被告丙○○擅自持原告之印鑑等資料，盜蓋
  原告之印章與被告乙○○訂約，並偽填過戶申請書，將土地無
  權處分與惡意之被告乙○○，為此依民法第767條規定請求被
  告乙○○塗銷所有權移轉登記。備位之訴陳述要領：縱認先位
  之訴無理由，原告已喪失系爭土地所有權，然系爭土地依公告
  現值計算，合計值1,211,800元，被告丙○○擅將系爭土地出
  賣與被告乙○○，乃侵權行為，並獲有相當於買賣價金之不當
  得利，為此依侵權行為、不當得利之法律關係請求被告丙○○
  如數賠償或返還價金。
二被告乙○○答辯聲明：原告之訴駁回。陳述要領：系爭土地係
  原告之母徵求原告之同意，為清償信用合作社貸款，透過代書
  戊○○介紹，連同原告之兄弟姊妹所有共9筆地號土地出賣與
  被告乙○○，被告乙○○亦依約給付價金，代書係居間買賣土
  地，並非被告乙○○之代理人，被告乙○○亦不知原告與被告
  丙○○間之糾葛，應已善意取得系爭土地所有權，而原告提供
  移轉所有權資料與被告丙○○，亦應生表見代理之效力，原告
  不得請求塗銷所有權移轉登記。
三被告丙○○未於言詞辯論期日到場，亦未提出書狀作何聲明或
  陳述。
四先位之訴部分：
  (一)原告主張系爭土地原為其所有，於89年5月20日以買賣為原
    因辦理所有權移轉登記與被告乙○○，業據原告提出系爭土
    地登記謄本為證（本院卷第14、16頁），且為被告乙○○所
    不爭執，堪信真實。原告主張土地遭被告丙○○無權處分，
    被告乙○○則以善意受讓取得所有權置辯，是兩造主要爭點
    在於：系爭土地是否因被告丙○○無權處分，而由善意受讓
    之被告乙○○取得所有權。
  (二)按當事人主張有利於己之事實者，就其事實有舉證之責任，
    民事訴訟法第277條前段定有明文。私人之印章，由自己使
    用為常態，被人盜用為變態，主張變態事實之當事人，自應
    就此印章被盜用之事實負舉證之責任。次按為保護善意第三
    人起見，將土地登記事項賦予絕對真正公信力，使第三人信
    賴登記而取得權利時，不因登記原因之無效或撤銷而被追奪
    ，以維交易安全，土地法第43條規定，依該法所為之登記，
    有絕對效力。
  (三)經查：系爭土地係代書戊○○持蓋妥原告印鑑印文之買賣所
    有權移轉契約書，並檢附原告之印鑑證明、土地所有權狀等
    文件，由戊○○填具蓋妥同式印文之土地登記申請書，辦理
    所有權移轉登記，此有本院依職權向彰化縣和美地政事務所
    調取之土地登記申請書、買賣所有權移轉契約書、印鑑證明
    、土地所有權狀等影本可稽（本院卷第89至92、95、100、
    101頁），且為兩造所不爭，應係實在。又上開印鑑證明、
    所有權狀為被告丙○○出具，申請書、契約書內原告印文為
    被告丙○○所蓋，亦據證人戊○○到庭結證在卷（本院卷第
    126至127頁），原告雖否認證人所述，並主張印鑑章、所有
    權狀係遭被告丙○○竊取、盜用，依上開說明，自應就此被
    竊取、盜用之事實負舉證之責任，惟其自承並無證據以實其
    說，且至今尚未對被告丙○○提出刑事告訴等語（本院卷第
    221頁），即難認被告丙○○有竊取、盜用原告印鑑章、所
    有權狀之舉。原告既未能就此變態事實舉證，自難認定系爭
    土地係遭被告丙○○無權處分，當不生民法第118條第1項無
    權處分經有權利人承認始生效力之問題。被告乙○○基於買
    賣契約而受讓系爭土地所有權，即因此取得系爭土地所有權
    ，原告已非系爭土地所有權人，是先位之訴主張其為系爭土
    地所有權人，請求依民法第767條規定塗銷所有權移轉登記
    ，尚嫌無據。
五備位之訴部分：
  (一)按無法律上之原因而受利益，致他人受損害者，應返還其利
    益；因故意或過失，不法侵害他人之權利者，負損害賠償責
    任，民法第179條前段、第184條第1項前段分別定有明文。
    前者為不當得利返還利益之規定，惟受利益之人受利益，並
    未致他人受損害者，自無庸返還利益；後者為侵權行為損害
    賠償責任規定，惟行為人並未不法侵害他人之權利者，自不
    負損害賠償責任。
  (二)經查：原告雖因系爭土地所有權之移轉，而喪失所有權，然
    原告既未能證明被告丙○○竊取、盜用原告之印鑑章、所有
    權狀進而無權處分系爭土地，業如前述，則被告丙○○自非
    因故意或過失不法侵害原告之所有權，尚難認被告丙○○有
    何侵權行為；又原告主張被告丙○○取得系爭土地買賣價金
    一節，雖經被告乙○○聲請本院向華南商業銀行和美分行調
    取被告乙○○交付被告丙○○，而由訴外人陳寶鳳所簽發面
    額共560萬元之支票3紙支票、提示人為被告丙○○之記錄資
    料在卷（本院卷第207至210頁），且被告丙○○於言詞辯論
    期日不到場，亦未提出準備書狀爭執，依民事訴訟法第280
    條第3項前段準用同條第1項前段規定，視同自認，堪信被告
    丙○○曾取得上開票款。惟被告乙○○如未依買賣契約交付
    價金，則原告之價金請求權並未喪失，自應本於買賣之法律
    關係向被告乙○○請求給付價金，而非本於不當得利之法律
    關係向被告丙○○請求給付價金；又被告丙○○如為原告之
    債權、債務履行輔助人，其縱尚未將買賣價金交付原告，原
    告自應視其與被告丙○○間有無委任關係或其他法律關係請
    求給付，尚不能因被告丙○○兌領上開票款，即認其受領票
    款之利益係致原告受損害，而有不當得利。是原告主張依侵
    權行為、不當得利之法律關係請求被告丙○○賠償或返還土
    地價金，亦非可採。
六綜上所述，原告先位之訴依據所有權之作用，請求被告乙○○
  塗銷所有權移轉登記，及備位之訴依據侵權行為、不當得利之
  法律關係，請求被告丙○○賠償或返還土地價金，均無理由，
  應予駁回。原告備位之訴敗訴，其假執行之聲請失所附麗，一
  併駁回。
七本件判決事證已臻明確，兩造其餘主張、舉證與判決結果不生
  影響，不另論述。
據上論結，本件原告先位之訴、備位之訴均無理由，依民事訴訟
法第385條第1項前段、第78條，判決如主文。
中    華    民    國    95    年    3     月    17    日
                  民事第二庭    法  官  廖政勝
以上正本係照原本作成。
如對判決上訴，應於判決送達後20日內向本院提出上訴狀。
                                書記官  楊年雄
中    華    民    國    95    年    3     月    17    日


司法院資訊處製作；財團法人民間司法改革基金會備份。
